最高法院刑事判決　　　　　　九十四年度台上字第六七二二號
　　上　訴　人　台灣高等法院檢察署檢察官
　　被　　　告　甲○○
　　　　　　　　　　　　樓
上列上訴人因被告誣告案件，不服台灣高等法院中華民國九十四
年五月二十五日第二審更審判決（九十三年度重上更(三)字第一六
九號，起訴案號：台灣台北地方法院檢察署八十五年度偵字第七
八三五號），提起上訴，本院判決如下：
    主  文
上訴駁回。
    理  由
按刑事訴訟法第三百七十七條規定，上訴於第三審法院，非以判
決違背法令為理由，不得為之。是提起第三審上訴，應以原判決
違背法令為理由，係屬法定要件。如果上訴理由狀並未依據卷內
訴訟資料，具體指摘原判決不適用何種法則或如何適用不當，或
所指摘原判決違法情事，顯與法律規定得為第三審上訴理由之違
法情形，不相適合時，均應認其上訴為違背法律上之程式，予以
駁回。本件原判決以公訴意旨略以：被告甲○○：(一)於民國八十
三年一月間，在台北市○○路之日本料理店，指責陳石林係土匪
，霸佔其財產；又於同年三月二十三日下午三時許，在台中市○
○路台灣台中地方法院（下稱台中地院）走廊，指責陳石林是土
匪，搶其財產；又於同年四月底，在台北市○○○路丙記餐廳罵
陳石林是土匪，霸佔其財產及土地，足以毀損陳石林之名譽，經
法院判處罰金一千元確定（案號：台灣台北地方法院檢察署八十
三年度偵字第九五一四號、台灣台北地方法院八十三年度易字第
四０四一號、原審法院八十三年度上易字第五八九０號）。詎被
告意圖使陳石林及證人魏鄉惠、梅占恩受刑事處分，向台灣台北
地方法院（下稱台北地院）提起自訴，誣指陳石林涉嫌誣告，魏
鄉惠、梅占恩係偽證，經判決陳石林、魏鄉惠、梅占恩無罪確定
（案號：台北地院八十三年度自字第八七七號、原審法院八十三
年度上訴字第六二二七號、本院八十四年度台上字第六０四三號
）。(二)被告又誣指陳石林強拆其所有座落於台中縣大甲鎮之杜宅
，盜匪古董，與其母杜秋雲向台中地院提起自訴（八十二年度自
字第四０二號），經台灣高等法院台中分院八十三年度上訴字第
一０三一號判決無罪確定。(三)陳石林以扁鑽刺其右手致殘廢，向
台灣台北地方法院檢察署（下稱台北地檢署）提出告訴（八十三
年度偵字第四二二一號），經檢察官為不起訴處分後，再經台灣
高等法院檢察署八十三年度議字第八五二號駁回再議確定。(四)誣
指前開八十三年度偵字第四二二一號案件中，撤回告訴狀部分，
係陳石林偽造。(五)以陳石林命「黃雲宗」殺害被告，向台北地院
提起自訴（八十三年度自字第五六七號），經判決無罪確定。(六)
以陳石林潑強力膠、藏槍、鞭打、送蛇及冥紙給白添丁，毀損其
汽車，縱火燒其房屋，向台北地檢署提出告訴（八十三年度偵字
第二五五０四號），經檢察官為不起訴處分確定。因認被告上開
行為，涉犯刑法第一百六十九條第一項之誣告罪嫌。經審理結果
，以公訴意旨所指(三)部分，告訴人陳石林前認被告向台北地檢署
提出之殺人未遂告訴，涉有刑法第一百六十九條第一項之誣告罪
嫌，已於八十三年五月二日向台北地院提起自訴，經該院於八十
三年六月十四日以八十三年度自字第五０七號判決被告無罪，經
調閱該誣告案卷核實，並有陳石林所提之自訴狀、第一審前揭判
決書可參。上開判決因自訴人陳石林未據上訴而確定。而本件雖
經檢察官於八十五年十月二十三日（應為二十二日之誤）起訴，
同年十一月二十五日繫屬於第一審，但此部分告訴人陳石林指訴
被告誣告其殺人未遂之上開行為，與前揭已判決確定之第一審八
十三年度自字第五０七號誣告案件之當事人（被告）同一，所涉
誣告之犯罪事實亦同，為屬同一案件甚明。檢察官就已經判決確
定之同一案件即本部分重行起訴，依法應為免訴之判決。因而將
第一審關於此部分不另為免訴諭知之判決撤銷，改判諭知被告此
部分免訴。另公訴意旨所指(一)部分，台北地檢署檢察官就被告被
訴妨害名譽部分，於八十三年六月二日提起公訴，經原審法院於
八十三年十一月二十九日以八十三年度上易字第五八九０號，改
判論處被告誹謗罪刑（科處罰金一千元）確定。經核原審法院改
判之理由，係採憑陳石林之指訴及證人魏鄉惠、梅占恩、黃琮耿
之證言為論罪之依據，有各該判決書在卷可考。而被告則於八十
三年七月二十五日，具狀向台北地院提起自訴，指訴陳石林、魏
鄉惠、梅占恩共犯誣告罪嫌，魏鄉惠、梅占恩另犯偽證罪嫌，經
判決陳石林、魏鄉惠、梅占恩無罪確定，亦據原審調取該案卷宗
核閱無訛，並有被告所提自訴狀影本及相關判決書可參。查被告
與告訴人陳石林間有高達新台幣四億元之債務糾紛，依此所引發
之訴訟多件，即以被告對告訴人所提起的相關訴訟即多達四十五
件以上，此有告訴人於原審前審提出之訴訟及假處分統計表一份
在卷可查。而本件原審法院八十三年度上易字第五八九０號判決
固認定被告有前揭誹謗事實，惟此案件被告自始至終否認有誹謗
告訴人之行為，且稱縱有辱罵告訴人，亦無誹謗之故意。本件在
第一審法院採信被告之說詞，判決被告無罪。因之，被告在其與
告訴人間有巨大債務糾紛及數十件訴訟之情形下，誤認或誤解告
訴人及其他證人係誣告或偽證而提出自訴，非無可能。至原審法
院八十三年度上易字第五八九０號判決固認定被告有誹謗犯行，
所憑之證據係告訴人之指訴，證人梅占恩、魏鄉惠、黃琮耿之證
述，均屬人證。雖於本件梅占恩、魏鄉惠非告訴人，但其受被告
提起自訴而為同案被告之事實則無不同，所處之地位均與被告利
害相反。參照本院五十二年台上字第一三００號判例所示：「告
訴人之告訴，係以使被告受刑事訴追為目的，是其陳述是否與事
實相符，仍應調查其他證據以資審認」，依此法理，本件除相關
人證之外，並無其他物證等可資佐證，而相關之人證梅占恩、魏
鄉惠、黃琮耿等與告訴人之地位與立場實相一致，則自不能僅憑
告訴人一方之證言遽認被告係誣告。按認定犯罪事實所憑之證據
，雖不以直接證據為限，間接證據亦包括在內；然而無論直接或
間接證據，其為訴訟上之證明，須於通常一般之人均不致有所懷
疑，而得確信其為真實之程度者，始得據為有罪之認定，倘其證
明尚未達到此一程度，而有合理之懷疑存在時，事實審法院復已
就其心證上理由予以闡述，敘明其如何無從為有罪之確信，因而
為無罪之判決，尚不得任意指為違法。本件被告與告訴人間除有
巨額債務糾紛，後續引發之訴訟紛爭甚多。再者，本件法院判決
被告有誹謗告訴人所憑之證據，為告訴人之告訴，而以證人梅占
恩、魏鄉惠及黃琮耿之證言為佐證；至本件誣告檢察官所引用之
證據方法，與前案完全相同，並無其他事證可以相佐，而被告是
否涉有誣告一事，除被告主觀上認知問題外，尚有被告自訴陳石
林、梅占恩、魏鄉惠共同誣告，梅占恩、魏鄉惠並涉偽證一事，
導致陳石林、梅占恩、魏鄉惠及黃琮耿等人在本件中，均具有與
陳石林相同之告訴人地位與立場，本件誣告之證據，如再引用與
被告涉嫌誹謗一案完全相同之證據者，難認無合理懷疑之存在，
此部分應認被告之罪嫌不足。又公訴意旨所指(二)部分，依卷附台
灣高等法院台中分院八十五年度上更(一)字第七十六號刑事判決，
認定「陳石林有於八十二年四月十四日十五時許，僱用不知情之
工人，將已經台中地院假處分執行之台中縣大甲鎮○○路七十二
、七十六、七十八、八十六號房屋全部拆除及七十四號廂房部分
房屋拆除，為違背公務員所施查封效力之行為，改判論處陳石林
以違背公務員所施查封效力之行為罪刑（有期徒刑五月），並以
陳石林於是日破壞屋內之古董、字畫、玉器、龍銀等物犯行不能
證明，因認與上開妨害公務之事實，有裁判上一罪之關係，不另
為無罪之諭知」。告訴人亦坦承確曾僱工拆除被告所指房屋行為
，且稱其因與被告間借貸關係，被告屆期未償，依約已取得該房
地所有權，詎該約定經認定為無效，被告以假處分之方法使其未
能使用該房屋及土地，嗣後雙方即存在糾葛等語明確。則告訴人
既非經被告同意而拆除房屋，被告指訴告訴人未經其同意而僱工
拆除房屋，涉及強拆房屋行為，即非無據。而其本於告訴人僱工
拆除房屋行為，認屋內財物受損，雖其主張古董被盜，並引用罪
名係指告訴人涉及盜匪行為，然財物究竟是否為古董，除客觀上
顯具相當年代者外，並包含所有權人對該物品之感情與主觀評價
，未經同意而遷移，究係將之棄置，抑或據為己有，於所有權人
而言，其占有被破壞之狀態則一，則被告主張係遭盜取，此究屬
引用罪名上之誤解，亦難認被告提起該件自訴確具誣告之故意至
明。又公訴意旨所指(四)、(六)部分，被告前於八十二年五月二十九
日，在台北市政府警察局大安分局，對陳石林提出殺人未遂告訴
（即台北地檢署八十二年度偵字第一四五六五號，嗣經併辦退回
後，改分八十三年度偵字第四二二一號），指訴陳石林涉嫌殺人
未遂案件，經檢察官以撤回告訴為由而不起訴處分後，固曾於八
十三年九月十六日以該案號（八十三年度偵字第四二二一號）提
出補充聲請狀，經檢察官批示另行分案，而以台北地檢署八十三
年度他字第二五四五號案件偵查。嗣於八十三年十月六日檢察官
訊問時，被告陳稱：「（告何人何事？）告陳石林殺人未遂，上
次告陳石林殺人未遂已經撤回告訴，但我實際人在國外，並沒有
撤回告訴。八十二年九月四日我出境，在八十二年九月九日才入
境」等語，檢察官其後於八十三年十一月四日傳喚陳石林到庭時
，則訊以：「甲○○說在本署八十二偵一四五六五號殺人未遂案
件的傷害撤回告訴狀並非他所簽具，而是你偽造的，有何意見？
」，陳石林則答稱：「台中地院刑事、民事都認為撤回告訴狀是
真實的」等語。其後經檢察官以被告指訴陳石林涉嫌妨害自由、
偽造文書為由，於八十三年十一月十四日簽分八十三年度偵字第
二五五０四號案件偵查。經查，被告於八十三年十月六日檢察官
訊問時，僅供稱伊於八十二年九月四日出境至九月九日才入境，
否認「上次告訴陳石林殺人未遂已撤回告訴」而已，並未明確指
名係陳石林偽造「撤回狀」。檢察官在同年十一月四日偵訊中對
陳石林訊問「甲○○說在本署八十二偵一四五六五號殺人未遂案
件的傷害撤回告訴狀並非他所簽具，而是你偽造的，有何意見？
」之用語，提及被告供稱是告訴人偽造撤回告訴狀，出於誤解。
而上開二案卷證，均無被告有為告訴人偽造撤回告訴狀之指訴，
此事實業經第一審及原審前審調取上開案卷查證明確。被告依據
檢察官之推問而回答，已難認有何誣告犯意，況依上開事證顯示
，本件告訴人之被列為偽造文書之被告，應係檢察官分案結果所
致，被告於所提書狀中，亦未對告訴人為任何偽造撤回告訴狀之
指訴，自難認被告確有公訴人所指該部分誣告告訴人涉嫌偽造文
書之行為。又被告固於前載書狀內，載及告訴人尚有潑強力膠、
藏槍、鞭打、送蛇及冥紙給白添丁，毀損其汽車，縱火燒其房屋
等行為。並經檢察官簽分上開八十三年度偵字第二五五０四號案
件偵查結果為不起訴處分。然查，其中有關藏槍部分，被告確曾
遭人二度檢舉涉嫌違反槍砲彈藥刀械管制條例案件，經檢察官偵
查結果為不起訴處分，有八十二年度偵字第二五八二二號、八十
三年度偵字第一八七０號不起訴處分書影本在第一審卷內可稽；
而白添丁確遭人恐嚇、毀損等情，亦有白添丁在台中地檢署八十
四年度偵字第一一一八二號案件，對鄭國忠、張貴源及本件告訴
人所提出告訴狀影本暨陳情書影本可憑。則被告本於與告訴人間
之夙怨，懷疑潑強力膠、藏槍、鞭打、送蛇及冥紙給白添丁，毀
損其汽車，縱火燒其房屋係陳石林所為，究非毫無憑據，亦與明
知不實事項而誣告之情形有別。又公訴意旨所指(五)部分，被告與
杜秋雲固於八十三年五月十七日，具狀向台北地院提出自訴，指
訴陳石林與黃雲宗涉嫌於八十三年四月十七日傷害、八十三年四
月二十八日殺人未遂，經該院八十三年度自字第五六七號案件受
理，於八十三年十二月十五日判決陳石林、黃雲宗無罪。惟查，
被告確於八十三年四月二十三日因傷，前往台北市立仁愛醫院求
診，並確於八十三年五月五日因頭皮裂傷前往國立台灣大學醫學
院附設醫院應診、同日前往台北市立仁愛醫院求診，此均有診斷
證明書在該案件卷內可稽。被告因其受傷，認係源於與告訴人間
財產糾紛所致而指訴陳石林涉罪，雖嗣因無積極證據可為證明而
為陳石林無罪之判決，然其於提起自訴時，核非明知該傷害非陳
石林或黃雲宗所為，而仍本於誣告之意圖為之，亦明。按誣告罪
之成立，以告訴人所訴被訴人之事實必須完全出於虛構為要件，
若有出於誤會或懷疑有此事實而為申告，以致不能證明其所訴之
事實為真實，縱被訴人不負刑責，而告訴人本缺乏誣告之故意，
亦難成立誣告罪名。綜上所述，本件公訴意旨所指被告上開(一)、
(二)、(四)、(五)、(六)等部分行為，並無證據證明係完全出於虛構，此
外，又查無其他具體證據足以證明被告有如公訴意旨所指之犯行
，自屬不能證明被告此部分犯罪。因而將第一審之科刑判決撤銷
，改判諭知被告其餘被訴誣告部分無罪。已詳述其所憑之證據及
其理由，所為論斷與卷內證據相符，從形式上觀察，並無何違法
情形存在。檢察官上訴意旨略以：原審並未依本院前次判決發回
意旨傳喚被告誹謗告訴人時在場之證人出庭詰問，有應於審判期
日調查之證據而未予調查之違法，且以推測之詞為判決之基礎，
未斟酌被告所涉誹謗告訴人之案件業已判決有罪確定之積極證據
，遽行判決被告無罪，亦有判決不適用法則或適用不當之違法等
語。惟查，現行刑事訴訟法採行改良式當事人進行主義，刑事訴
訟法第一百六十三條第一項前段規定，當事人、代理人、辯護人
或輔佐人得聲請調查證據；同法第一百六十三條之一第一項第二
款復規定，當事人、代理人、辯護人或輔佐人聲請調查證據，應
以書面具體記載聲請傳喚之證人之姓名、性別、住居所及預期詰
問所需之時間。本件原審前審已分別傳喚過被告誹謗告訴人時在
場之證人梅占恩、魏鄉惠、沈銀和、陳培豪、黃琮耿等人出庭作
證，而檢察官及告訴人、告訴代理人於原審均未再要求傳喚相關
證人，原審尊重當事人之意見，未再傳喚證人到庭，自難認有何
應於審判期日調查之證據而未予調查之違法。而原判決已說明原
審法院八十三年度上易字第五八九０號判決之所以認定被告有誹
謗告訴人所憑之證據，除告訴人之告訴，另以證人梅占恩、魏鄉
惠及黃琮耿之證言為佐證，與本件誣告檢察官所引用之證據，二
者之證據方法完全相同，並無其他事證可以相佐。本件誣告之證
據，如再引用與被告涉嫌誹謗一案完全相同之證據者，難認無合
理懷疑之存在。既已斟酌被告所涉誹謗告訴人之案件業已判決有
罪確定之證據，且並非以推測之詞作為判決之基礎，此係事實審
法院認事採證職權之正常行使，難認有何違法可言。其餘上訴意
旨，無非係對事實審法院認事採證職權行使及原審已調查、理由
已說明之事項，徒憑己見，再為事實上之爭執，且未具體指摘原
判決如何不適用法則或適用不當，自非適法之第三審上訴理由。
其上訴違背法律上之程式，應予駁回。
據上論結，應依刑事訴訟法第三百九十五條前段，判決如主文。
中　　華　　民　　國　九十四　年　 十一 　月　三十　日
                      最高法院刑事第十一庭
                          審判長法官  洪　清　江
                                法官  石　木　欽
                                法官  李　伯　道
                                法官  陳　晴　教
                                法官  洪　文　章
      本件正本證明與原本無異
                                      書  記  官
中　　華　　民　　國　九十四　年   十二 　月　　七　　日
                                                      Ｅ
